ACORDAO-COMPLETO-2586961

ACÓRDÃO 934/2023 ATA 18/2023 - PLENÁRIO

VISTOS, relatados e discutidos estes autos da Tomada de Contas Especial instaurada por força do Acórdão 2446/2021-TCU-Plenário, que tratou do Relatório de Monitoramento decorrente do Acórdão 1849/2011-TCU-Plenário, referente ao Relatório de Levantamento de Auditoria realizada nas instalações da Refinaria Duque de Caxias - Reduc da Petrobras, no Estado do Rio de Janeiro. 
ACORDAM os Ministros do Tribunal de Contas da União, reunidos em Sessão do Plenário, com fundamento no art. 1º, § 1º, da Lei 9.873/1999 c/c os arts. 2º, 8º, caput, e 11 da Resolução/TCU 344/2022 e art. 169, inciso III, do Regimento Interno/TCU e diante das razões expostas pelo Relator, em:
9.1. reconhecer as prescrições intercorrente e principal das pretensões punitiva e ressarcitória do Tribunal de Contas da União; 
9.2. enviar cópia deste acórdão aos responsáveis arrolados nestes autos; e
9.3. arquivar o processo.

Tomada de Contas Especial instaurada para apurar possível irregularidade em contrato firmado para a construção de unidades de produção de gasolina com baixo teor de enxofre (Carteira de Gasolina), que faziam parte de investimentos de Modernização e Adequação da Produção da Refinaria de Duque de Caxias/RJ. Análise de alegações de defesa.

Petróleo Brasileiro S/A.

3. Responsáveis: Renato de Souza Duque (XXX.515.167-XX); Pedro José Barusco Filho (XXX.145.708-XX); Paulo Roberto Costa (XXX.612.879-XX); Marco Antônio Barros (XXX.729.217-XX); José Sérgio Gabrielli de Azevedo (XXX.750.395-XX); José Carlos Cosenza (XXX.066.200-XX); Construtora Queiroz Galvão S/A (atual Alya Construtora S/A) (33.412.792/0001-60); IESA Óleo & Gás S/A (07.248.576/0001-11); e Queiroz Galvão S/A (02.538.798/0001-55).

Aroldo Cedraz.

13.1. Ministros presentes: Bruno Dantas (Presidente), Walton Alencar Rodrigues, Benjamin Zymler, Aroldo Cedraz, Jorge Oliveira e Jhonatan de Jesus.
13.2. Ministro que alegou impedimento na Sessão: Aroldo Cedraz.
13.3. Ministro-Substituto convocado: Marcos Bemquerer Costa (Relator).
13.4. Ministro-Substituto presente: Weder de Oliveira.

MARCOS BEMQUERER

Adoto como parte deste Relatório, com alguns ajustes de forma, a instrução da Unidade de Auditoria Especializada em Tomada de Contas Especial - AudTCE que sugeriu o arquivamento dos autos ante a incidência da prescrição intercorrente das pretensões indenizatória e punitiva desta Corte (peça 208) :
"1. Trata-se de Tomada de Contas Especial autuada por força do item 9.1 do Acórdão 2446/2021-TCU-Plenáriolenário, proferido no âmbito do TC Processo 032.007/2011-6, de relatoria do Exmo. Ministro [Substituto] Marcos Bemquerer.
2. Aqueles autos analisavam relatório de monitoramento sobre as instalações da Refinaria Duque de Caxias - Reduc da Petrobras, no Estado do Rio de Janeiro -, conduzido pela Secretaria Extraordinária de Operações Especiais em Infraestrutura (SeinfraOperações) , que cumpria determinação contida no subitem 9.3 do Acórdão 1849/2011-TCU-Plenáriolenário, proferido nos autos do TC Processo 010.462/2007-6 (Fiscobras 2007) .
3. O objeto da avença foi a construção de unidades de produção de gasolina com baixo teor de enxofre, contratado por meio de dispensa de licitação com o Consórcio Queiroz Galvão/IESA (CNPJ 08.651.939/0001-28) , no valor global inicial de R$ 627 milhões, data-base de 6/10/2006.
 (...) 
Histórico
5.	No TC Processo 010.462/2007-6, de Relatoria do Exmo. Ministro Augusto Nardes, determinou-se a oitiva prévia da Petrobras e do Consórcio Queiroz Galvão/IESA para manifestarem-se acerca das irregularidades apontadas pela Unidade Técnica relativamente ao Contrato nº 0800.0029680.07.2. Este contrato tratava da construção de unidades de produção de gasolina com baixo teor de enxofre (Carteira de Gasolina) , que faziam parte de investimentos de Modernização e Adequação da Produção da Refinaria de Duque de Caxias/RJ.
6.	Conforme relatório do Acórdão 1849/2011-TCU-Plenário, as alegações apresentadas foram rejeitadas por esta Corte de Contas, tanto em relação à dispensa de licitação quanto aos preços praticados.
7.	Além disso, o Voto Condutor do Acórdão 1849/2011-TCU-Plenário expôs algumas fragilidades quanto ao cálculo do sobrepreço realizado para o contrato 0800.0029680.07.2, a saber: i) a análise dos preços foi feita em apenas 15% do contrato, visto que os 85% restante se submetiam ao regime de preço global e não possuíam detalhamento dos preços unitários dos serviços previstos; ii) não houve análise aprofundada sobre os 11% acrescidos ao contrato, relativos aos itens de fornecimento de equipamentos e os de apoio técnico, e que foram alocados nos grupos de montagem e construção civil; e iii) foram comparados preços em datas base distintas, sem efetuar uma avaliação do efeito do tempo sobre estes preços.
8.	Por esses motivos, o item 9.3 do referido Acórdão determinou que a unidade técnica refizesse a avaliação dos preços contratados com os de mercado.
9.	Diante das inconsistências apontadas, foi encaminhada diligência à Petrobras por meio do Ofício 139/2014-TCU/SecobEnerg, de 16/4/2014 (peça 9, TC Processo 032.007/2011-6) , solicitando as informações e documentos necessários para sanear o processo por meio dos esclarecimentos relativos à execução do contrato e da avaliação dos preços praticados (sobrepreço) .
10. Contudo os CDs encaminhados anexos às respostas da Petrobras encontravam-se corrompidos, impossibilitando o acesso às informações e documentos solicitados. Diante dessa circunstância, associada à necessidade de se trazer às presentes avaliações os desdobramentos dos fatos apurados pela Operação Lava Jato, foi realizada nova diligência, encaminhada por meio do Ofício 0257/2020 - SeinfraOperações, de 27/10/2020 (peça 25, TC Processo 032.007/2011-6) .
11. Em resposta à diligência apresentada acima, a Petrobras encaminhou as informações e/ou documentos às peças 29 a 37, que foram examinadas em instrução à peça 53 (todas as peças ainda do TC Processo 032.007/2011-6) .
12. O exame técnico empreendido foi posteriormente apreciado por esta Casa, resultando no Acórdão 2446/2021-TCU-Plenáriolenário, cujo item 9.1 determinou a conversão daqueles autos (TC Processo 032.007/2011-6) em Tomada de Contas especial, dando origem a este TC Processo 042.557/2021-6. Ademais, além de outras providências, determinou a citação solidária dos responsáveis arrolados neste processo, bem como a indisponibilidade de bens das pessoas jurídicas envolvidas.
13. Cumpre registrar que aquelas medidas cautelares de indisponibilidade de bens terminaram posteriormente revogadas e seus respectivos processos arquivados (TCs Processo 042.937/2021-3, Processo 042.939/2021-6 e Processo 042.940/2021-4) .
14. Verifica-se que a Seproc emitiu os ofícios aos responsáveis notificando-os acerca do acórdão, o que gerou algumas respostas contendo as alegações de defesa que aproveitam à citação, realizada posteriormente neste TC Processo 042.557/2021-6. Logo, entende-se que as manifestações trazidas ainda no TC Processo 032.007/2011-6 devem ser aproveitadas às citações feitas no presente processo.
15. As manifestações dos responsáveis foram apresentadas conforme o quadro a seguir:
Quadro 1 - Manifestações apresentadas por cada responsável
	Responsável
	Processo
	Peça

			Citação
	Ciência
	Resposta

	Paulo Roberto Costa
	Processo 042.557/2021-6
	98
	115
	Não houve

	José Sérgio Gabrielli de Azevedo
	Processo 042.557/2021-6
	96
	103
	157

	Marco Antônio Barros
	Processo 042.557/2021-6
	95
	111
	159/174

	José Carlos Cosenza
	Processo 042.557/2021-6
	94
	104
	176/184

	Construtora Queiroz Galvão S.A.
	Processo 042.557/2021-6
	101
	142
	191 a 194

	Renato de Souza Duque
	Processo 032.007/2011-6
	192
	193
	Não houve

		Processo 042.557/2021-6
	190
	197
	Não houve

	Pedro José Barusco Filho
	Processo 032.007/2011-6
	147
	150
	156 a 172

		Processo 042.557/2021-6
	102
	124
	136 a 140

	Iesa Óleo & Gás S.A.
	Processo 032.007/2011-6
	149
	151
	179, 181 a 183

		Processo 042.557/2021-6
	100
	110
	Não houve

	Queiroz Galvão S.A.
	Processo 032.007/2011-6
	69
	86
	184 a 186

		Processo 042.557/2021-6
	97
	130
	195 a 196

16. Cumpre ainda informar sobre decisão do STF no MS 38.335, que deferiu parcialmente o pedido da Construtora Queiroz Galvão S.A. e suspendeu os efeitos da indisponibilidade de bens da companhia até o final do julgamento administrativo. Tal medida acabou por perder o objeto quando tais medidas foram revogadas de ofício posteriormente pelo TCU.
17. Feito o devido resumo processual, esta instrução objetiva analisar as alegações de defesa dos responsáveis acostadas ao processo.
Exame Técnico
18. Antes de se adentrar na análise de mérito, convém verificar a possibilidade de prescrição das irregularidades tratadas nestes autos. Isso porque a novel Resolução TCU 344, de 11 de outubro de 2022, em consonância com a Jurisprudência do Supremo Tribunal Federal, normatizou novo método para a contagem de prazo prescricional no âmbito do controle externo.
I. Prescrição - Resolução TCU 344/2022
19. A Constituição Federal de 1988, em seu artigo 37, § 5º, excepcionaliza as ações de ressarcimento ao prazo prescricional que deve ser regido por lei específica. Segue o texto previsto na Carta Magna: 
'Art. 37, § 5º, A lei estabelecerá os prazos de prescrição para ilícitos praticados por qualquer agente, servidor ou não, que causem prejuízos ao erário, ressalvadas as respectivas ações de ressarcimento.' 
20. Convém lembrar que, à época da assinatura do contrato 0800.0029680.07.2 (Carteira de Gasolina - Reduc) , celebrado entre a Petrobras e o Queiroz Galvão/IESA, a jurisprudência do TCU, a exemplo do Acórdão 2709/2008-TCU-Plenário (incidente de uniformização de jurisprudência - Interpretação da parte final do § 5º do art. 37 da CF/1988) , ratificada pela Súmula TCU nº 282 (aprovada pelo Acórdão 2166/2012-TCU-Plenário) , tratava a questão da seguinte maneira: 
'...deixar assente no âmbito desta Corte que o art. 37 da Constituição Federal conduz ao entendimento de que as ações de ressarcimento movidas pelo Estado contra os agentes causadores de danos ao erário são imprescritíveis, ressalvando a possibilidade de dispensa de instauração de tomada de contas especial prevista no § 4º do art. 5º da IN TCU nº 56/2007.' (destaques acrescidos)  
21. Já na Suprema Corte brasileira (STF) , observa-se que o tema prescrição sofreu diversas alterações de entendimentos, conforme rol de decisões abaixo: 
'RE 669.069/MG (Tema 666 da Repercussão Geral) : É prescritível a ação de reparação de danos à Fazenda Pública decorrente de ilícito civil' (Dje 27/04/2016) ; 
'RE 852.475/SP (Tema 897 da repercussão Geral) : São imprescritíveis as ações de ressarcimento ao erário fundadas na prática de ato doloso tipificado na Lei de Improbidade Administrativa' (Dje 22/03/2019) ; 
'RE 636.886/AL (Tema 899 da Repercussão Geral) : É prescritível a pretensão de ressarcimento ao erário fundada em decisão de Tribunal de Contas' (Dje 23/06/2020) ; 
22. Conforme se depreende dos julgados acima, o STF, em sua última decisão sobre o assunto, concluiu que é prescritível a ação de ressarcimento ao erário baseada em decisão de Tribunal de Contas.
23. Diante disso, o Exmo. Ministro Benjamin Zymler considerou esse novo entendimento do STF no voto condutor do Acórdão 1568/2020-TCU-Plenário. O Ministro destacou o posicionamento do STF que estabeleceu como imprescritíveis apenas as ações de ressarcimento fundadas na prática de ato doloso (como os casos que envolvem fraudes) em ações de improbidade administrativa, tipificado na Lei de Improbidade Administrativa. Em seu voto, o Ministro citou trecho do julgamento do Recurso Extraordinário 636.866/AL (Tema 899 da Repercussão Geral) : 
'2. Analisando detalhadamente o tema da prescritibilidade de ações de ressarcimento, este SUPREMO TRIBUNAL FEDERAL concluiu que, somente são imprescritíveis as ações de ressarcimento ao erário fundadas na prática de ato de improbidade administrativa doloso tipificado na Lei de Improbidade Administrativa Lei 8.429/1992 (TEMA 897) . Em relação a todos os demais atos ilícitos, inclusive àqueles atentatórios à probidade da administração não dolosos e aos anteriores à edição da Lei 8.429/1992, aplica-se o TEMA 666, sendo prescritível a ação de reparação de danos à Fazenda Pública.' 
24. Em recente posicionamento, o próprio TCU regulamentou o assunto por meio da Resolução TCU 344, de 11/10/2022, publicada em 21/10/2022, à luz do disposto na Lei 9.873/1999, estabelecendo que 'prescrevem em cinco anos as pretensões punitiva e de ressarcimento' nos processos de controle externo, conforme o art. 2º da norma.
25. O prazo prescricional leva em consideração, ainda, as causas de suspensão e interrupção e correlação com tipos penais, se aplicáveis (neste caso, o prazo é maior e segue o prazo de prescrição previsto no código penal) .
26. Quanto ao termo inicial da contagem do prazo prescricional, o art. 4º prevê o seguinte:
'Art. 4° O prazo de prescrição será contado:
I - da data em que as contas deveriam ter sido prestadas, no caso de omissão de prestação de contas;
II - da data da apresentação da prestação de contas ao órgão competente para a sua análise inicial;
III - do recebimento da denúncia ou da representação pelo Tribunal ou pelos órgãos de controle interno, quanto às apurações decorrentes de processos dessa natureza;
IV - da data do conhecimento da irregularidade ou do dano, quando constatados em fiscalização realizada pelo Tribunal, pelos órgãos de controle interno ou pelo próprio órgão ou entidade da Administração Pública onde ocorrer a irregularidade;
V - do dia em que tiver cessado a permanência ou a continuidade, no caso de irregularidade permanente ou continuada.' 
27. No que se refere às causas de interrupção da prescrição, o art. 5º dispõe:
'Art. 5º A prescrição se interrompe:
I - pela notificação, oitiva, citação ou audiência do responsável, inclusive por edital; 
II - por qualquer ato inequívoco de apuração do fato;
III - por qualquer ato inequívoco de tentativa de solução conciliatória; 
IV - pela decisão condenatória recorrível.
§ 1° A prescrição pode se interromper mais de uma vez por causas distintas ou por uma mesma causa desde que, por sua natureza, seja repetível no curso do processo.
§ 2° Interrompida a prescrição, começa a correr novo prazo a partir do ato interruptivo.
§ 3º Não interrompem a prescrição o pedido e concessão de vista dos autos, emissão de certidões, prestação de informações, juntada de procuração ou subestabelecimento e outros atos de instrução processual de mero seguimento do curso das apurações.'
28. Ademais, o artigo 7º da referida resolução trata da suspensão do prazo de prescrição, verbis:
'VI - sempre que delongado o processo por razão imputável unicamente ao responsável, a exemplo da submissão extemporânea de elementos adicionais, pedidos de dilação de prazos ou realização de diligências necessárias causadas por conta de algum fato novo trazido pelo jurisdicionado não suficientemente documentado nas manifestações processuais'.
29. Já a prescrição intercorrente é regulada no art. 8º:
'Art. 8º Incide a prescrição intercorrente se o processo ficar paralisado por mais de três anos, pendente de julgamento ou despacho, sem prejuízo da responsabilidade funcional decorrente da paralisação, se for o caso.
§ 1° A prescrição intercorrente interrompe-se por qualquer ato que evidencie o andamento regular do processo, excetuando-se pedido e concessão de vista dos autos, emissão de certidões, prestação de informações, juntada de procuração ou subestabelecimento e outros atos que não interfiram de modo relevante no curso das apurações.
§ 2° As causas suspensivas e interruptivas da prescrição principal também suspendem ou interrompem a prescrição intercorrente.'
30. No mais, conforme decidido em precedentes do STF, a exemplo dos MS 35.430-AgR, Primeira Turma, Rel. Min. Alexandre de Moraes; MS 35.208-AgR, Primeira Turma, Rel. Min. Dias Toffoli; MS 36.905-AgR, Primeira Turma, Rel. Min. Roberto Barroso; MS 37.913-AgR, Primeira Turma, Relª. Minª. Rosa Weber; e MS 38.232-AgR, Primeira Turma, Relª. Minª. Rosa Weber, Primeira Turma: no efeito interruptivo da prescrição decorrente da apuração do fato pela Administração Pública, descrito no art. 2º, II, da Lei 9873/1999, os atos interruptivos prescindem de notificação, cientificação ou citação dos investigados, ocorrendo tão somente com o desaparecimento da inércia do Poder Público em investigar determinado fato.
31. A presente análise da prescrição da pretensão ressarcitória e punitiva do Estado depende não apenas da inércia da Administração e do conhecimento da irregularidade, mas também do fato gerador do dano e sua relação com a conduta imputada a cada responsável. Isso porque, no caso concreto, a percepção do produto do ilícito - como o superfaturamento - configura uma conduta continuada, cuja cessação determina o termo inicial da prescrição. Além disso, condutas que constituem crimes tipificados na legislação penal podem resultar em prazo prescricional maior.
32. Consultando-se o Acórdão 2446/2021-TCU-Plenáriolenário, verificam-se basicamente dois tipos de condutas distintas: (i)  conduta culposa ou dolosa daquele que permitiu a ocorrência do dano, sem elementos que indiquem que tenha auferido algum benefício; e (ii) conduta culposa ou dolosa daqueles que se beneficiaram com o produto do superfaturamento pago pela Petrobras à contratada.
33. No primeiro caso, em não havendo denúncia ou representação do TCU acerca do caso concreto, a prescrição passa a contar do momento em que o TCU tomou conhecimento do fato. Já no segundo caso, o termo inicial da contagem do prazo é o momento em que a irregularidade continuada tenha cessado, conforme se depreende do art. 4º da Resolução-TCU 344/2022:
'Art. 4° O prazo de prescrição será contado:
I - da data em que as contas deveriam ter sido prestadas, no caso de omissão de prestação de contas;
II - da data da apresentação da prestação de contas ao órgão competente para a sua análise inicial;
III - do recebimento da denúncia ou da representação pelo Tribunal ou pelos órgãos de controle interno, quanto às apurações decorrentes de processos dessa natureza;
IV - da data do conhecimento da irregularidade ou do dano, quando constatados em fiscalização realizada pelo Tribunal, pelos órgãos de controle interno ou pelo próprio órgão ou entidade da Administração Pública onde ocorrer a irregularidade;
V - do dia em que tiver cessado a permanência ou a continuidade, no caso de irregularidade permanente ou continuada.' 
34. Ainda sobre o segundo caso, cabe esclarecer que, sendo o superfaturamento uma irregularidade continuada, os benefícios aos infratores são gerados na medida em que os pagamentos são realizados. Por conseguinte, o marco inicial da contagem do prazo prescricional deveria ser o último pagamento da Petrobras ao Consórcio Queiroz Galvão/IESA.
35. Registre-se, ainda, que o art. 6º da Resolução-TCU 344/2022 reza que podem ser aproveitadas as causas interruptivas ocorridas em processo diverso, quando se tratar de fato que esteja na linha de desdobramento causal da irregularidade ou do dano em apuração.
36. A partir de então, verificam-se os seguintes eventos processuais interruptivos da prescrição desta TCE (lista não exaustiva) :
Quadro 2 - Principais eventos interruptivos da prescrição (lista não exaustiva) 
	TC
	Peça
	Tipo
	Data
	Efeito

	Processo 032.007/2011-6
	-
	Início do contrato com sobrepreço
	05/03/2007
	Fato gerador do dano

		1
	Acórdão 1849/2011-TCU-Plenário - rejeição das justificativas
	13/07/2011
	Termo inicial da contagem

		7
	Despacho encaminhando o TC para Secob-3
	19/03/2012
	Interrompe a prescrição intercorrente

		9
	Ofício - 0139/2014 - diligência
	20/04/2014
	Interrompe ambas as prescrições

		12
	Ofício - 0202/2014 - Prorrogação de prazo
	16/05/2014
	Suspende ambas as prescrições.

		22
	Instrução da UT - diligência
	26/10/2020
	Processo prescrito (intercorrente) .

		53
	Instrução da UT - citação
	24/06/2021
	---------

		60
	Acórdão 2446/2021-TCU-Plenário - conversão, cautelar e citação
	06/10/2021
	---------

	Processo 042.557/2021-6
	82
	Instrução - proposta conclusão citações
	16/11/2021
	---------

		94 a 102
	Ofícios de citação expedidos
	25/11/2021
	---------

37. Conforme já mencionado, entende-se que o termo inicial da prescrição para aqueles que não se beneficiaram do superfaturamento é o previsto no inciso IV do art. 4º da Resolução-TCU 344/2022, qual seja, a data em que o TCU teria tomado conhecimento da irregularidade.
38. Para tal aferição, considera-se que o conhecimento deste Tribunal acerca das irregularidades se deu por meio do Acórdão 1849/2011-TCU-Plenáriolenário, pois foi nessa deliberação que o TCU apreciou as justificativas trazidas pelos agentes públicos acerca da dispensa do certame licitatório, quando decidiu rejeitá-las. Logo, nesse momento, esta Corte passou a entender que os fatos apurados pela Unidade Técnica eram irregulares. Isso explica o termo inicial considerado no Quadro 2.
39. De outro lado, entende-se que o termo inicial da contagem da prescrição para aqueles que se beneficiaram do superfaturamento apontado deveria ser o momento em que os pagamentos se cessaram. Todavia, não há nos autos nenhuma informação específica acerca do último pagamento realizado.
40. Sabe-se que a Petrobras considerou os serviços do contrato 0800.0029680.07.2 finalizados em 23/12/2011 (peça 34 - item não digitalizável e peça 42, p.5 deste TC) . Porém utilizar tal data como termo inicial poderia trazer prejuízo aos responsáveis, uma vez que o último pagamento provavelmente ocorreu em momento anterior.
41. Sendo assim, adotar-se-á também a data de conhecimento dos fatos, demarcada pelo Acórdão 1849/2011-TCU-Plenáriolenário (13/7/2011) , como termo inicial da prescrição para aqueles que se beneficiaram do superfaturamento. Dessa forma, estabelece-se um critério razoável e favorável aos defendentes.
42. Impende registrar que para as pessoas que teriam praticado conduta tipificada como crime, o prazo da prescrição principal deve correr conforme o tempo previsto na lei penal (art. 3º da Resolução-TCU344/2022) . Com efeito, esse é o caso da Construtora Queiroz Galvão e da Iesa Óleo e Gás, [pois] seus executivos foram denunciados pelo Ministério Público Federal, inicialmente no âmbito da Ação Penal 5046120-57.2016.4.04.7000/PR.
43. Nesse ponto, cabe registrar que, devido ao julgado no AgRg no RHC 141.350/PR, que reconheceu a competência da Justiça Eleitoral do Distrito Federal para processar e julgar a referida ação, tal caso agora corre nos autos do processo 0600126-31.2022.6.07.0000, no Tribunal Regional Federal do Distrito Federal (conforme despacho constante do Evento 775 da Ação Penal 5046120-57.2016.4.04.7000/PR, chave 998169671216) :
'No caso concreto, a denúncia (peça 57, E20) apresentou Laudo da Polícia Federal (peça 52- E25) que analisou a participação da Queiroz Galvão e da IESA em diversos processos licitatórios, destacando-se aqui a constatação referente às obras de Reduc, como se segue: 
'QUEIROZ GALVÃO: o laudo 2189/2016 (ANEXO 349) atesta a participação da QUEIROZ GALVÃO em diversos contratos realizados pelo cartel, indicando fraude no processo licitatório dos seguintes:
 (...) 
c) 0800.029680.07.2, referente ao 'Projeto de detalhamento, fornecimento de equipamentos e materiais, construção civil e montagem eletromecânica, instrumentação e automação, condicionamento, testes, pré-operação e apoio à operação assistida da Carteira de Gasolina, na Unidade de Negócio Refinaria Duque de Caxias - UN-REDUC', no valor de R$ 627.000.000,00;
 (peça 52- E25, p. 14-15) 
IESA: o laudo 1284/2016 (ANEXO 359) atesta a participação da IESA em diversos contratos realizado pelo cartel, concluindo por fraude nos processos licitatórios dos seguintes:
 (...) 
e) 0800.0029680.07.2, referente ao 'Projeto de detalhamento, fornecimento de equipamentos e materiais, construção civil e montagem eletromecânica, instrumentação e automação, condicionamento, testes, pré-operação e apoio à operação assistida da Carteira de Gasolina, na Unidade de Negócio Refinaria Duque de Caxias - UN-REDUC', no valor de R$ 627.000.000,00; (peça 52- E25, p. 19) .'
44. As condutas dos denunciados foram capituladas nos crimes de abuso de poder econômico e formação de acordo entre ofertantes - art. 4º da Lei 8.137/1990, incisos I e II, a, b e c - e corrupção ativa - art. 333, § 2º, do Código Penal. O primeiro caso estabelece uma pena de reclusão, de 2 (dois) a 5 (cinco) anos e, o segundo, de 2 (dois) a 12 (doze) anos.
45. Considerando tais penas, e de acordo com o art. 3º da Resolução-TCU 344/2022 c/c art. 109 (incisos II e II) do código penal, conclui-se que a prescrição nesses casos seria entre doze e dezesseis anos. Logo, nesses casos, não haveria de se falar em incidência da prescrição principal no caso concreto.
46. De todo modo, como se pode observar no Quadro 2, independentemente do termo inicial a ser considerado, o processo TC Processo 032.007/2011-6, que deu origem a este TC Processo 042.557/2021-6, restou paralisado por um período maior que seis anos, antes mesmo de sua conversão em Tomada de Contas Especial. Tal período é maior do que o limite de três anos estabelecido pela art. 8º para a ocorrência da prescrição intercorrente e que o prazo geral delimitado para a incidência geral da prescrição principal, conforme art. 2º da Resolução-TCU 344/2022.
47. Logo, ainda que não tenha se consumado a prescrição principal em relação às pessoas jurídicas cujas condutas, por meio de seus representantes, tenham sido enquadradas nos crimes mencionados, a prescrição intercorrente terminou por fulminar a pretensão ressarcitória e punitiva desta Corte de Contas em relação a todos os responsáveis.
48. Não foram encontrados processos de representação ou outros que tenham algum tipo de conexão com o dano ou condutas de responsáveis apontadas no caso concreto, que de alguma forma poderiam conter atos interruptivos aproveitáveis.
49. Desse modo, conclui-se que o presente processo se encontra prescrito em decorrência da incidência da prescrição intercorrente, de acordo com a nova interpretação desta Corte de Contas sobre os prazos prescricionais, razão pela qual será proposto seu arquivamento sem o julgamento de mérito.
 (...) 
Proposta de Encaminhamento
56. Diante do exposto, submetem-se os autos à consideração superior propondo:
a) reconhecer a prescrição das pretensões punitiva e ressarcitória e, em razão disso, arquivar o presente processo, nos termos dos arts. 1º e 11 da Resolução TCU 344/2022, do art. 1º da Lei 9.873/99 e do art. 169, III, do RI/TCU;
b) enviar cópia do Acórdão que vier a ser proferido aos responsáveis arrolados, à Petrobras e ao MME, informando que a presente deliberação, acompanhada do Relatório e do Voto que a fundamenta, estará disponível para a consulta no endereço www.tcu.gov.br/acordaos."
2.	O escalão dirigente da unidade instrutiva se alinhou à análise acima (peças 209 e 210) . O Ministério Público junto a este Tribunal, representado pelo Procurador Sérgio Ricardo Costa Caribé, concordou com encaminhamento sugerido pela AudTCE, acrescentando que houve a incidência da prescrição quinquenal e intercorrente, uma vez que se constatou a "ausência de medidas com vistas à efetiva persecução da reparação ao erário entre o envio de resposta a diligência pela Petrobrás, em 27/5/2014, e a elaboração de nova instrução pela unidade técnica, em 27/10/2020 (peças 13 e 22 do TC Processo 032.007/2011-6) " (peça 211) .
É o Relatório.

Luis Gustavo Rodrigues Flores (27.865/OAB-PR), Antônio Augusto Lopes Figueiredo Basto (16.950/OAB-PR) e outros, representando Pedro José Barusco Filho; José Roberto Manesco (61471/OAB-SP), Lucas Cherem de Camargo Rodrigues (182496/OAB-SP) e outros, representando Alya Construtora S/A; Márcio Monteiro Reis (93.815/OAB-RJ), Maria Clara da Silva Fernandes (234.479/OAB-RJ) e outros, representando José Carlos Cosenza; Márcio Monteiro Reis (93.815/OAB-RJ), Karin Basilio Khalili Dannemann (99.501/OAB-RJ) e outros, representando Marco Antônio Barros; Thiago de Oliveira (122683/OAB-RJ), Mauricio da Silva Santos (59548/OAB-DF) e outros, representando José Sérgio Gabrielli de Azevedo; José Roberto Manesco (61471/OAB-SP), Lucas Cherem de Camargo Rodrigues (182496/OAB-SP) e outros, representando Queiroz Galvão S/A.

Procurador Sergio Ricardo Costa Caribé.

TOMADA DE CONTAS ESPECIAL. SUPERFATURAMENTO EM CONTRATO. GLOSA DE SERVIÇOS ACRESCIDOS IRREGULARMENTE À AVENÇA POR MEIO DE ADITIVOS. RECONHECIMENTO DAS PRESCRIÇÕES INTERCORRENTE E PRINCIPAL DAS PRETENSÕES PUNITIVA E RESSARCITÓRIA DESTA CORTE. COMUNICAÇÕES. ARQUIVAMENTO.

TOMADA DE CONTAS ESPECIAL (TCE)

Unidade de Auditoria Especializada em Tomada de Contas Especial (AudTCE).

Cuidam os autos da Tomada de Contas Especial instaurada por força do Acórdão 2446/2021-TCU-Plenário (de minha relatoria) , proferido no TC-Processo 032.007/2011-6, que tratou de Relatório de Monitoramento efetivado pela antiga Secretaria Extraordinária de Operações Especiais em Infraestrutura (SeinfraOperações) , em atenção à determinação contida no subitem 9.3 do Acórdão 1849/2011-TCU-Plenário (rel. min. Augusto Nardes) .
2.	Rememoro que, mediante o aludido Acórdão 1.849/2011 prolatado nos autos do TC-Processo 010.462/2007-6, o Plenário desta Casa de Contas apreciou o Relatório de Levantamento de Auditoria realizada nas instalações da Refinaria Duque de Caxias - Reduc da Petrobras, no Estado do Rio de Janeiro. 
3.	Naquela assentada, diante das irregularidades registradas pela equipe de fiscalização e dos elementos de defesa oferecidos pela Petrobras, o relator destacou algumas vulnerabilidades referentes ao cálculo do sobrepreço verificado no Contrato 0800.0029.680.07.2, conforme se seguem: a) a análise dos preços foi feita em apenas 15% do ajuste, visto que os 85% restantes se submetiam ao regime de preço global, e não possuíam detalhamento dos preços unitários dos serviços previstos; b) não houve apreciação aprofundada sobre os 11% acrescidos à avença (relativos aos itens de fornecimento de equipamentos e aos de apoio técnico) e acerca dos itens que foram alocados nos grupos de montagem e construção civil; e c) compararam-se preços em datas-bases distintas, sem efetuar avaliação do efeito do tempo sobre esses valores.
4.	A avença de referência teve por objeto a construção de unidades de produção de gasolina com baixo teor de enxofre. Esse empreendimento foi contratado por meio de dispensa de licitação com o consórcio formado pelas empresas Construtora Queiroz Galvão S/A (atual Alya Construtora S/A) e IESA Óleo & Gás S/A, no valor global inicial de R$ 627 milhões, data-base de 6/10/2006.
5.	Em consequência das constatações indicadas no item 3 acima, o Plenário determinou que a unidade técnica refizesse a avaliação dos preços contratados com os de mercado (subitem 9.3 do Acórdão 1.849/2011) . Por conseguinte, coube à então SeinfraOperações encaminhar diligência à Petrobras, com vistas a obter informações e documentos que esclarecessem os termos da contratação direta do consórcio, a execução do ajuste e os preços praticados.
6.	Acostado aos autos o acervo probatório, e após minudente análise, aquela unidade técnica afirmou que a justificativa de urgência ou de falta de tempo hábil, utilizada para fundamentar a contratação direta, não teve aderência à situação fática e aos elementos que integravam o processo.
7.	Asseverou ainda que a avença em questão esteve circunscrita em um contexto de fraudes ajustadas entre ex-agentes da Petrobras e o consórcio contratado, que se conluiaram para obter vantagens ilícitas, conforme as provas acostadas aos autos, produzidas no âmbito da Operação Lava Jato pela Polícia Federal, pelo Ministério Público Federal, pelo Conselho Administrativo de Defesa do Consumidor e pela Controladoria-Geral da União, ao indicarem que o cartel de empreiteiras atuou na licitação e no contrato das obras da Carteira de Gasolina da Reduc.
8.	Acerca dos aditivos, apurou que os de números 9 e 11 estabeleceram o pagamento de valores indevidos, pela extensão de prazo do ajuste, que não estavam previstos contratualmente. Esses gastos, além de não terem sido adequadamente estimados e de decorrerem de negligência e/ou fraude, deveriam ter sido suportados pelo consórcio que foi devidamente alertado, nos termos do instrumento contratual, para a possibilidade da ocorrência de atrasos na entrega de documentos e/ou equipamentos, não tendo ocorrido a superveniência de fatos imprevisíveis, extraordinários ou insuportáveis a ensejar a renegociação das condições inicialmente pactuadas. 
9.		A respeito do débito e da metodologia empregada para seu cálculo, foi registrado superfaturamento no quantum de R$ 319.164.609,40  (valor histórico) divisado em duas parcelas: a) R$ 91.103.100,00 - correspondente ao superfaturamento do contrato, sem os aditivos (R$ 627 milhões x 14,53%, para apurar essa fração utilizou-se o método econométrico aplicado sobre o valor original da contratação, conforme precedentes desta Corte que nessa linha caminharam, Acórdãos 1.583/2016, 2.005/2017 e 1.568/2020, do Plenário, todos da relatoria do ministro Benjamin Zymler) ; e b) R$ 228.061.509,40 - referente à glosa integral dos serviços acrescidos irregularmente pelos Aditivos 9 e 11. 
10.		Essa quantificação do dano foi realizada considerando a data do término do contrato, de 23/12/2011, e de forma conservadora e mais favorável aos responsáveis, haja vista que não foi possível identificar a data precisa do débito em face da incompletude dos documentos referentes às medições de serviços do contrato e dos aditivos, pois não foi encaminhada a esta Corte a totalidade das medições de serviços das obras solicitadas à Petrobras mediante diligência (peças 29 a 37) .
11.	Por conseguinte, o Acórdão 2446/2021-TCU-Plenário determinou a conversão dos autos em TCE, com vistas a promover a citação solidária dos responsáveis adiante consignados, para que apresentassem alegações de defesa e/ou recolhessem aos cofres da Petrobras as quantias a seguir indicadas: 
11.1. R$ 91.103.100,00 - Srs. Renato de Souza Duque; Pedro José Barusco Filho; Paulo Roberto Costa; Marco Antônio Barros; José Sérgio Gabrielli de Azevedo; e empresas Construtora Queiroz Galvão S/A; Queiroz Galvão S/A (holding da Construtora Queiroz Galvão S/A) ; e IESA Óleo & Gás S/A; e
11.2. R$ 228.061.509,40 - Srs. Renato de Souza Duque; Pedro José Barusco Filho; Paulo Roberto Costa; Marco Antônio Barros; José Sérgio Gabrielli de Azevedo; José Carlos Cosenza; e sociedades empresariais Construtora Queiroz Galvão S/A; Queiroz Galvão S/A; e IESA Óleo & Gás S/A.
12.	Efetuada a citação, os seguintes responsáveis optaram por oferecer defesa: a)  Srs. José Sérgio Gabrielli de Azevedo (peça 157) , Marco Antônio Barros (peças 159 a 174) , José Carlos Cosenza (peças 176 a 184) , Pedro José Barusco Filho (peças 136 a 140) ; e b)  Construtora Queiroz Galvão S/A (peças 191 a 194) e empresa Queiroz Galvão S/A (peças 195 a 196) . Os demais chamados aos autos não ressarciram o débito, tampouco trouxeram ao descortino do Tribunal suas alegações, o que caracteriza a revelia prevista no art. 12, § 3º, da Lei 8.443/1992.
13.	A Unidade de Auditoria Especializada em Tomada de Contas Especial (AudTCE) não analisou os elementos de defesa ofertados ao Tribunal, mas propôs o arquivamento dos autos por entender que o caso foi colhido pela prescrição intercorrente (de 3 anos) das pretensões punitiva e ressarcitória da Corte, nos termos da Resolução TCU 344/2022.
14.	Registrou ainda que alguns dos arrolados neste processo foram denunciados pelo Ministério Público Federal mediante a Ação Penal 5046120-57.2016.4.04.7000/PR. Nesse quesito, aduziu que os tipos penais capitulados naquela ação referentes a crimes de abuso de poder econômico e formação de acordo entre ofertantes (art. 4º da Lei 8.137/1990) e de corrupção ativa (art. 333, § 2º, do Código Penal) estabelecem penas de reclusão de 2 (dois) a 5 (cinco) anos no primeiro caso e, no segundo, de 2 (dois) a 12 (doze) anos. 
15.	Considerando essas penas e o disposto no art. 3º da Resolução/TCU 344/2022, ao especificar que "prescrição reger-se-á pelo prazo previsto na lei penal" quando houver recebimento de denúncia na esfera criminal sobre os mesmos fatos, c/c art. 109 (incisos II e II) do Código Penal, concluiu a unidade instrutiva que a prescrição estaria situada no intervalo entre 12 (doze) e 16 (dezesseis) anos. Por conseguinte, compreendeu que não haveria prescrição da pretensão principal no caso concreto, mas somente a intercorrente (peças 208/210) .
16.	O Ministério Público de Contas, sem mencionar a possível aplicação do disposto no art. 3º da Resolução/TCU 344/2022, interpretou que houve prescrições intercorrente e principal das pretensões punitiva e ressarcitória do Tribunal (peça 211) .  
17.	Para melhor aproximação com a matéria, reproduzo parte da instrução da unidade técnica que aferiu a prescrição e os seus correspondentes marcos interruptivos no TC-Processo 032.007/2011-6 e no processo ora em exame (TC-Processo 042.557/2021-6) , uma vez que este, como visto acima, é desdobramento causal daquele:
 "36.  (...) verificam-se os seguintes eventos processuais interruptivos da prescrição desta TCE (lista não exaustiva) :
Quadro 2 - Principais eventos interruptivos da prescrição (lista não exaustiva) 
	TC
	Peça
	Tipo
	Data
	Efeito

	Processo 032.007/2011-6
	-
	Início do contrato com sobrepreço
	05/03/2007
	Fato gerador do dano

		1
	Acórdão 1849/2011-TCU-Plenário - rejeição das justificativas
	13/07/2011
	Termo inicial da contagem

		7
	Despacho encaminhando o TC para Secob-3
	19/03/2012
	Interrompe a prescrição intercorrente

		9
	Ofício - 0139/2014 - diligência
	20/04/2014
	Interrompe ambas as prescrições

		12
	Ofício - 0202/2014 - Prorrogação de prazo
	16/05/2014
	Suspende ambas as prescrições.

		22
	Instrução da UT - diligência
	26/10/2020
	Processo prescrito (intercorrente) .

		53
	Instrução da UT - citação
	24/06/2021
	---------

		60
	Acórdão 2446/2021-TCU-Plenário - conversão, cautelar e citação
	06/10/2021
	---------

	Processo 042.557/2021-6
	82
	Instrução - proposta conclusão citações
	16/11/2021
	---------

		94 a 102
	Ofícios de citação expedidos
	25/11/2021
	---------

37. Conforme já mencionado, entende-se que o termo inicial da prescrição para aqueles que não se beneficiaram do superfaturamento é o previsto no inciso IV do art. 4º da Resolução-TCU 344/2022, qual seja, a data em que o TCU teria tomado conhecimento da irregularidade.
38. Para tal aferição, considera-se que o conhecimento deste Tribunal acerca das irregularidades se deu por meio do Acórdão 1849/2011-TCU-Plenáriolenário, pois foi nessa deliberação que o TCU apreciou as justificativas trazidas pelos agentes públicos acerca da dispensa do certame licitatório, quando decidiu rejeitá-las. Logo, nesse momento, esta Corte passou a entender que os fatos apurados pela Unidade Técnica eram irregulares. Isso explica o termo inicial considerado no Quadro 2.
39. De outro lado, entende-se que o termo inicial da contagem da prescrição para aqueles que se beneficiaram do superfaturamento apontado deveria ser o momento em que os pagamentos se cessaram. Todavia não há nos autos nenhuma informação específica acerca do último pagamento realizado.
40. Sabe-se que a Petrobras considerou os serviços do contrato 0800.0029680.07.2 finalizados em 23/12/2011 (peça 34 - item não digitalizável e peça 42, p.5 deste TC) . Porém utilizar tal data como termo inicial poderia trazer prejuízo aos responsáveis, uma vez que o último pagamento provavelmente ocorreu em momento anterior. 
41. Sendo assim, adotar-se-á também a data de conhecimento dos fatos, demarcada pelo Acórdão 1849/2011-TCU-Plenáriolenário (13/7/2011) , como termo inicial da prescrição para aqueles que se beneficiaram do superfaturamento. Dessa forma, estabelece-se um critério razoável e favorável aos defendentes." (grifos do original) .
18.	Lembro que a Resolução/TCU 344/2022 estabelece que as pretensões punitiva e ressarcitória nos processos de controle externo (exceto para atos de pessoal) prescrevem em cinco anos (art. 2º, prescrição principal/geral) ou em três, se o processo ficar paralisado, pendente de julgamento ou despacho (art. 8º, prescrição intercorrente) , conforme previsto na Lei 9.873/1999 (art. 1º e seu § 1º) , diploma que regula o prazo para o exercício da ação punitiva movida pela administração pública federal.
19.	Compulsando os autos do TC-Processo 032.007/2011-6, verifico que não foram adotadas medidas processuais para interromper a prescrição e/ou para efetivar a persecução do dano no intervalo compreendido entre a resposta da Petrobras à diligência do Tribunal, recebida nesta Corte em 27/5/2014 (peça 9 do TC-Processo 032.007/2011-6) , e a análise desses elementos mediante instrução da unidade técnica, que somente ocorreu em 27/10/2020 (peça 22 daquele TC) . O hiato precitado é superior ao triênio previsto no art. 8º, caput, da Resolução/TCU 344/2022, bem como ao quinquídio especificado no art. 2º da mesma norma de referência, o que caracteriza a ocorrência das prescrições intercorrente e principal do Tribunal. 
20.	Reitero que o TC-Processo 032.007/2011-6 está em linha de desdobramento causal das irregularidades que deram origem à deflagração desta TCE, razão pela qual os eventos interruptivos daqueles autos alcançam estes, conforme fixado pela Resolução/TCU 344/2022, em seu art. 6º ("aproveitam-se as causas interruptivas ocorridas em processo diverso, quando se tratar de fato coincidente ou que esteja na linha de desdobramento causal da irregularidade ou do dano em apuração") .
21.	Quanto à interpretação da unidade técnica de que, em face da Ação Penal 5046120-57.2016.4.04.7000/PR, não haveria prescrição da pretensão principal no caso concreto (somente prescrição intercorrente) , deixo de acolher essa exegese, porquanto recente decisão do Supremo Tribunal Federal no Agravo Regimental na Reclamação 45.691/PR, de 27/3/2023, declarou nulo os atos decisórios da referida ação penal, com extensão à denúncia ofertada pelo Ministério Público Federal, verbis:
"Em face do exposto, recebo o recurso interposto pelo reclamante como embargos de declaração, e os acolho, para estender a nulidade dos atos decisórios praticados na Ação Penal 5046120-57.2016.4.04.7000/PR também à investigação e correlatas medidas cautelares decretadas, estendendo-se também à denúncia, pois oferecida por órgão do Parquet desprovido das atribuições constitucionais acusatórias, sem prejuízo da competência da Justiça Eleitoral reconhecida na decisão atacada, ficando prejudicado o julgamento do agravo regimental interposto."
22.	Referida decisão transitou em julgado em 18/4/2023, conforme consulta ao sítio daquela Corte Maior (disponível em:https://portal.stf.jus.br/processos/detalhe.asp?incidente=6093805, acesso em 3/5/2023) .
23.	Rememoro que o art. 3º da Resolução/TCU 344/2022 dispõe que "[q]uando houver recebimento de denúncia na esfera criminal sobre os mesmos fatos, a prescrição reger-se-á pelo prazo previsto na lei penal." Entretanto, com a decisão acima, a situação não mais se subsome à regra precitada, pois a nulidade da denúncia, mutatis mutandis, equivale ao seu não recebimento.
24.	Nesse contexto, ante os fatos processuais indicados nos itens 17 e 19 supra (fundamentados em documentos) , entendo ser desnecessário examinar as demais questões que permeiam os autos, especialmente as irregularidades, haja vista que deve ser reconhecida a prescrição intercorrente e principal das pretensões ressarcitória e sancionatória do Tribunal, com o consequente arquivamento deste processo, nos termos do art. 1º, § 1º, da Lei 9.873/1999 c/c os arts. 2º, 8º, caput, e 11 da Resolução/TCU 344/2022, devendo ainda ser encaminhada cópia da deliberação a ser adotada aos responsáveis arrolados.
25.	Por fim, esclareço que deixo de propor a este Plenário que julgue irregulares as contas dos responsáveis, hipótese possível, nos termos do parágrafo único do art. 12 da Resolução/TCU 344/2022, quando o "colegiado competente reconhecer a relevância da matéria tratada, a materialidade exceder em 100 vezes o valor mínimo para a instauração de Tomada de Contas Especial e já tiver sido realizada a citação ou audiência", a uma, porquanto a unidade técnica não examinou as defesas colacionadas aos autos, o que impossibilita qualquer juízo acerca das contas, sob pena de ferir o devido processo legal; a duas, por considerar que restituir os autos à secretaria instrutiva para apreciar as alegações dos responsáveis e após arquivá-los, ante a cristalina incidência da prescrição, seria medida que não faz preito à racionalidade administrativa e à celeridade processual. 
	Pelo exposto, voto por que seja adotada a deliberação que ora submeto a este Colegiado. 
T.C.U., Sala das Sessões, em 10 de maio de 2023.
MARCOS BEMQUERER COSTA
Relator